ACORDAO-COMPLETO-2498496

ACÓRDÃO 13306/2021 ATA 32/2021 - PRIMEIRA CÂMARA

VISTOS, relatados e discutidos estes autos de tomada de contas especial instaurada em razão da omissão no dever de prestar contas dos recursos repassados ao Município de Vicência/PE, para a execução do Programa de Apoio aos Sistemas de Ensino para Atendimento à Educação de Jovens e Adultos (Peja) relativo ao exercício de 2013,
ACORDAM os Ministros do Tribunal de Contas da União, reunidos em sessão da Primeira Câmara, ante as razões expostas pelo Relator, em:
9.1. rejeitar as alegações de defesa e as razões de justificativa apresentadas pelo Sr. Paulo Tadeu Guedes Estelita;
9.2. julgar irregulares, nos termos dos arts. 1º, inciso I, 16, inciso III, alíneas "a", "b" e "c", da Lei 8.443/1992 c/c os arts. 19 e 23, inciso III, da mesma lei, as contas do Sr. Paulo Tadeu Guedes Estelita, condenando-o ao pagamento das importâncias a seguir especificadas, atualizadas monetariamente e acrescidas dos juros de mora, calculados a partir das datas discriminadas até a da efetiva quitação do débito, fixando-lhe o prazo de quinze dias para que comprove, perante o Tribunal, o recolhimento das referidas quantias aos cofres do Fundo Nacional de Desenvolvimento da Educação (FNDE) , nos termos do art. 23, inciso III, alínea "a", da citada lei, c/c o art. 214, inciso III, alínea "a", do Regimento Interno do TCU:
	Data de ocorrência
	Valor histórico (R$) 

	28/12/2012
	63.739,30

	6/8/2013
	63.739,30

9.3. aplicar ao Sr. Paulo Tadeu Guedes Estelita a multa prevista no art. 57 da Lei 8.443/1992, no valor de R$ 100.000,00 (cem mil reais) , fixando-lhe o prazo de quinze dias, a contar da notificação, para que comprove, perante o Tribunal (art. 214, III, alínea "a", do Regimento Interno do TCU) , o recolhimento da dívida aos cofres do Tesouro Nacional, atualizada monetariamente desde a data deste acórdão até a do efetivo recolhimento, se paga após o vencimento, na forma da legislação em vigor;
9.4. autorizar, desde logo, a cobrança judicial das dívidas, caso não atendidas as notificações, na forma do disposto no art. 28, inciso II, da Lei 8.443/1992; 
9.5. autorizar, caso requerido, nos termos do art. 26 da Lei 8.443/1992, c/c o art. 217 do Regimento Interno do TCU, o parcelamento das dívidas em até 36 (trinta e seis) parcelas mensais e sucessivas, sobre as quais incidirão os correspondentes acréscimos legais (débito: atualização monetária e juros de mora; multa: atualização monetária) , esclarecendo ao responsável que a falta de pagamento de qualquer parcela importará no vencimento antecipado do saldo devedor, sem prejuízo das demais medidas legais;
9.6. esclarecer ao Sr. Paulo Tadeu Guedes Estelita que, caso se demonstre, por via recursal, a correta aplicação dos recursos, mas não se justifique a omissão no dever da prestação de contas, o débito poderá ser afastado, mas permanecera¿ a irregularidade das contas, dando-se ensejo a¿ aplicação da multa prevista no art. 58, inciso I, da Lei 8.443/1992;
9.7. dar ciência desta deliberação à Procuradoria da República no Estado de Pernambuco, nos termos do § 3º do art. 16 da Lei 8.443/1992, c/c o § 7º do art. 209 do Regimento Interno do TCU, para adoção das medidas cabíveis; e
9.8. dar ciência desta deliberação ao responsável e ao interessado.

Tomada de contas especial instaurada pelo Fundo Nacional de Desenvolvimento da Educação em razão da omissão no dever de prestar contas dos recursos repassados para a execução do Programa de Apoio aos Sistemas de Ensino para Atendimento de Jovens e Adultos (Peja) no exercício de 2013.

Primeira Câmara

Prefeitura Municipal de Vicência - PE.

3. Interessados/Responsáveis:
3.1. Interessado: Fundo Nacional de Desenvolvimento da Educação (00.378.257/0001-81)
3.2. Responsável: Paulo Tadeu Guedes Estelita (XXX.321.894-XX).

13.1. Ministros presentes: Walton Alencar Rodrigues (Presidente), Benjamin Zymler (Relator), Vital do Rêgo e Jorge Oliveira.
13.2. Ministro-Substituto presente: Augusto Sherman Cavalcanti.

ACORDAO-COMPLETO-2557552

Acórdão 7997/2022 - Primeira Câmara

BENJAMIN ZYMLER

Adoto como parte do relatório a instrução elaborada por auditor lotado na SecexTCE (peça 46) , cuja proposta de encaminhamento contou com a anuência do seu corpo diretivo (peças 47 e 48) :
"1.	Cuidam os autos de tomada de contas especial instaurada pelo Fundo Nacional de Desenvolvimento da Educação, em desfavor do Sr. Paulo Tadeu Guedes Estelita, Ex-Prefeito Municipal de Vicência/PE (gestão 2013-2016) , em razão da omissão no dever de prestar contas dos recursos recebidos por força do Programa de Apoio aos Sistemas de Ensino para Atendimento de Jovens e Adultos (Peja) no exercício de 2013.
HISTÓRICO
2.		Em 8/1/2019, com fundamento na IN/TCU 71/2012, alterada pela IN/TCU 76/2016 e DN/TCU 155/2016, o dirigente do Fundo Nacional de Desenvolvimento da Educação autorizou a instauração da tomada de contas especial (peça 1) . O processo foi registrado no sistema e-TCE com o número 2273/2019.
3.		Os recursos repassados pelo FNDE ao município de Vicência - PE, no âmbito do Programa de Apoio aos Sistemas de Ensino para Atendimento de Jovens e Adultos (Peja) - exercício 2013, totalizaram R$ 127.478,60 (peça 6) .
4.		O fundamento para a instauração da Tomada de Contas Especial, conforme consignado na matriz de responsabilização elaborada pelo tomador de contas à peça 21, foi a constatação da seguinte irregularidade:
'Não comprovação da boa e regular aplicação dos recursos federais repassados à Prefeitura Municipal de Vicência - PE, em face da omissão no dever de prestar contas dos valores transferidos, no âmbito do Programa de Apoio aos Sistemas de Ensino para Atendimento de Jovens e Adultos (Peja) , no exercício de 2013, cujo prazo encerrou-se em 3/8/2015.'
5.		O responsável arrolado na fase interna foi devidamente comunicado às peças 2-5 e, diante da ausência de justificativas suficientes para elidir a irregularidade e da não devolução dos recursos, instaurou-se a tomada de contas especial.
6.		No relatório de TCE (peça 15) , o tomador de contas concluiu que o prejuízo importaria no valor original de R$ 127.478,60, imputando responsabilidade a Paulo Tadeu Guedes Estelita, Prefeito Municipal, no período de 1/1/2013 a 31/12/2016, na condição de gestor dos recursos e responsável pela apresentação da prestação de contas.
7.		Em 6/8/2019, a Controladoria-Geral da União emitiu o relatório de auditoria (peça 16) , em concordância com o relatório do tomador de contas. O certificado de auditoria e o parecer do dirigente do órgão de controle interno concluíram pela irregularidade das presentes contas (peças 17 e 18) .
8.		Em 20/8/2019, o Ministro responsável pela área atestou haver tomado conhecimento das conclusões contidas no relatório e certificado de auditoria, bem como do parecer conclusivo do dirigente do órgão de controle interno, manifestando-se pela irregularidade das contas e determinando o encaminhamento do processo ao Tribunal de Contas da União (peça 19) .
9.		No âmbito da SECEX/TCE, verificou-se que não houve o transcurso de mais de dez anos desde o fato gerador sem que tenha havido a notificação do responsável pela autoridade administrativa federal competente (art. 6º, inciso II, c/c art. 19 da IN/TCU 71/2012, modificada pela IN/TCU 76/2016) , uma vez que o fato gerador da irregularidade sancionada ocorreu em 4/8/2015, haja vista que o vencimento do prazo para prestação de contas deu-se em 3/8/2015, e o responsável foi notificado sobre as irregularidades pela autoridade administrativa competente conforme abaixo:
9.1.	Paulo Tadeu Guedes Estelita, por meio do ofício acostado à peça 2, recebido em 18/8/2015, conforme AR (peça 4) .
10.	Constatou-se, ainda, que o valor atualizado do débito apurado (sem juros) em 1/1/2017 era de R$ 167.073,20, portanto superior ao limite mínimo de R$ 100.000,00, na forma estabelecida conforme os arts. 6º, inciso I, e 19 da IN/TCU 71/2012, modificada pela IN/TCU 76/2016.
11.	No mesmo documento, informou-se que não foi encontrado débito imputável ao responsável em outros processos no Tribunal.
12.	Na instrução inicial (peça 22) , analisando-se os documentos nos autos, concluiu-se pela necessidade de realização de citação e audiência da parte para as seguintes irregularidades:
12.1.	Irregularidade 1: Não comprovação da boa e regular aplicação dos recursos federais repassados ao município de Vicência - PE, em face da omissão no dever de prestar contas dos valores transferidos, no âmbito do Programa de Apoio aos Sistemas de Ensino para Atendimento de Jovens e Adultos (Peja) , no exercício de 2013, cujo prazo encerrou-se em 3/8/2015.
12.1.1.	Evidências da irregularidade: documentos técnicos presentes nas peças 1, 2, 3, 4, 5, 6, 7, 8, 9, 10, 11, 12 e 13.
12.1.2.	Normas infringidas: art. 37, caput, c/c o art. 70, parágrafo único, da Constituição da República Federativa do Brasil; art. 93, do Decreto-lei 200/1967; art. 66, do Decreto 93.872/1986; Resolução CD/FNDE nº 48, de 02/10/2012.
12.2.	Débitos relacionados ao responsável Paulo Tadeu Guedes Estelita (CPF: XXX.321.894-XX) :
	Data de ocorrência
	Valor histórico (R$) 

	28/12/2012
	63.739,30

	6/8/2013
	63.739,30

12.2.1.	Cofre credor: Fundo Nacional de Desenvolvimento da Educação.
12.2.2.	Responsável: Paulo Tadeu Guedes Estelita (CPF: XXX.321.894-XX) .
12.2.2.1.	Conduta: Não demonstrar a boa e regular aplicação dos recursos federais recebidos e geridos por meio do instrumento em questão, no exercício de 2013, em face da omissão na prestação de contas, cujo prazo encerrou-se em 3/8/2015.
12.2.2.2.	Nexo de causalidade: A conduta descrita impediu o estabelecimento do nexo causal entre as possíveis despesas efetuadas com os recursos recebidos, no âmbito do instrumento em questão, no exercício de 2013.
12.2.2.3.	Culpabilidade: Não há excludentes de ilicitude, de culpabilidade e de punibilidade; é razoável supor que o responsável tinha consciência da ilicitude de sua conduta; era exigível conduta diversa da praticada, qual seja, desincumbir-se do seu dever por meio da apresentação da prestação de contas no prazo e forma devidos.
13.	Encaminhamento: citação.
13.1.	Irregularidade 2: Não cumprimento do prazo originalmente estipulado para prestação de contas do Programa de Apoio aos Sistemas de Ensino para Atendimento de Jovens e Adultos (Peja) , cujo prazo encerrou-se em 3/8/2015.
13.1.1.	Evidências da irregularidade: documentos técnicos presentes nas peças 1, 2, 3, 4, 5, 6, 7, 8, 9, 10, 11, 12 e 13.
13.1.2.	Normas infringidas: art. 37, caput, c/c o art. 70, parágrafo único, da Constituição da República Federativa do Brasil; art. 93, do Decreto-lei 200/1967; art. 66, do Decreto 93.872/1986;
13.1.3.	Responsável: Paulo Tadeu Guedes Estelita (CPF: XXX.321.894-XX) .
13.1.3.1.	Conduta: Descumprir o prazo originalmente estipulado para prestação de contas dos recursos federais recebidos à conta do instrumento em questão, o qual se encerrou em 3/8/2015.
13.1.3.2.	Nexo de causalidade: A conduta descrita impediu o estabelecimento do nexo causal entre as possíveis despesas efetuadas com os recursos recebidos, no âmbito do instrumento em questão, no exercício de 2013.
13.1.3.3.	Culpabilidade: Não há excludentes de ilicitude, de culpabilidade e de punibilidade; é razoável supor que o responsável tinha consciência da ilicitude de sua conduta; era exigível conduta diversa da praticada, qual seja, desincumbir-se do seu dever por meio da apresentação da prestação de contas no prazo e forma devidos.
14.	Encaminhamento: audiência.
15.	Em cumprimento ao pronunciamento do Relator (peça 25) , foram efetuadas a citação e a audiência do responsável, nos moldes adiante:
a)	 Paulo Tadeu Guedes Estelita - promovida a citação e audiência, conforme a seguir:
Comunicação: Ofício 8193/2019 - Secex-TCE (peça 26) 
Data da Expedição: 17/9/2019
Data da Ciência: 20/9/2019 (peça 27) 
Nome Recebedor: Valquíria Carneiro da Silva 
Observação: Ofício enviado para o endereço do responsável, conforme pesquisa na base de dados no sistema do TSE, custodiada pelo TCU.
Fim do prazo para a defesa: 5/10/2019	
16.	Após elaboração da proposta de citação e audiência do responsável (peça 22-24) , e autorização do Ministro Relator à peça 25, esta Corte recebeu, em 8/10/2019, em defesa, Ofício do Sr. Paulo Tadeu Guedes Estelita, informando sobre a apresentação da prestação de contas do PEJA. Foi recebido pela SECEX/TCE, ainda, o Ofício n° 38486/2019 de 18/11/2019 do FNDE (peça 30) , mediante o qual foi informado o seguinte:
'Informamos que foi apresentada no âmbito desta Autarquia documentação a título de prestação de contas intempestiva do Peja 2013. Tendo em vista que o Processo de TCE encontra-se no âmbito desse Tribunal de Contas sem deliberação, conforme consulta ao sítio eletrônico do TCU, enviamos cópia da documentação recebida, informando que a mesma será objeto de Nota Técnica por parte desta Autarquia, a ser encaminhada ao TCU, em atendimento ao disposto no Acórdão 1580/2008-TCU-Primeira Câmara e, por analogia, na Portaria Interministerial n° 424, de 30/12/2016.'
17.	Da análise dos documentos, concluiu-se que, efetivamente, a prestação de contas do PEJA 2013 foi enviada ao FNDE, ainda que intempestivamente, em 2/10/2019 (peça 28, p.2) , após a citação do TCU, constando, em consulta ao SiGPC realizada em 20/5/2020 (peça 31) , a informação no campo "Situação da Prestação de Contas" de "Aguardando Análise".
18.	Dessa forma, entendeu-se que o posicionamento adequado, naquele momento processual, era aguardar a emissão da correspondente Nota Técnica do FNDE, a fim de evitar retrabalho, preservar a segurança jurídica e homenagear as instâncias de controle. Por seu turno, salientou-se que, estando a aludida prestação de contas no TCU, o FNDE não poderia mais aprová-la, embora nada obstasse o fornecimento de subsídios pela mencionada Autarquia a esta Corte, de modo a assistir a sua análise.
19.	Nestes termos, foi enviado pelo TCU o Ofício n. 24885/2020-TCU/Seproc de 25/5/2020 (peça 36) ao FNDE, verificando-se às peças 38-40 e 42 as respostas do Fundo, com a análise da prestação de contas do PEJA 2013, mediante as Notas Técnicas n. 1930312/2020 e n. 151/2020.
20.	A seguir, passa-se à análise da manifestação da Autarquia, em relação às contas do PEJA 2013, com posterior análise da defesa do responsável.
EXAME TÉCNICO
Da análise técnica e financeira do FNDE
21.	A Nota Técnica n. 151/2020 do FNDE concluiu, em termos de execução física, pela não aprovação do cumprimento da meta do PEJA 2013, pelo município de Vicência/PE, destacando que as Resoluções em regência permitem que os entes federados prorroguem os recursos não executados para o ano seguinte, sendo computados no cálculo da meta física apenas os recursos que foram efetivamente utilizados até o momento da prestação de contas pelo ente federado no SiGPC.
22.	Deste modo, a análise do cumprimento do objeto levou em consideração, apenas, os recursos executados em 2013, considerados no extrato de conta corrente, no valor de R$ 8.940,56, informando o Fundo que estes recursos seriam suficientes para custear 5 novos alunos (meta física) da modalidade de educação de jovens e adultos, no entanto, de acordo com as bases da Sinopse Estatística da Educação Básica do INEP, não foram declaradas as 5 matrículas (novos alunos) de EJA, o que resultou no alcance negativo da meta física aprazada.
23.	Quanto à execução financeira, verificou-se na Nota Técnica n. 1930312/2020 do FNDE, em conjunto com o extrato bancário disponibilizado à peça 7 que, dos recursos colocados à disposição do município em 2013, somados a um pequeno saldo inicial de R$ 63,87, houve aplicação financeira nos valores de R$ 63.739,30 e R$ 64.439,60 em 24/7 e 12/8/2013, respectivamente, sendo transferidos valores ao município durante o exercício 2013, para a remuneração de docentes, assim como pagos materiais escolares e armário de aço, mediante as Notas Fiscais Eletrônicas n. 184 e 185, em que pese o  Fundo ter negado o alcance de metas.
24.	No caso, vislumbrando-se os documentos constantes do SIGPC, apostos às peças 43 e 44, com a execução financeira informada no extrato de 2013 a 2016, constatou-se que, dos recursos residuais do PEJA no final do exercício 2013, nos valores de R$ 121.036,55 e R$ 63,87, foram efetuados novos pagamentos e transferências a partir de 2014 até 2016, quando houve um pagamento final efetuado no sistema de autoatendimento do Banco do Brasil de R$ 125.492,18 em 19/12/2016.
25.	Diante do exposto, considerando que foram transferidos recursos para a Prefeitura entre 2013 e 2016 e realizados gastos neste período, com recursos do PEJA 2013, sem comprovação de alcance de metas, com um saque final de R$ 125.492,18 (agência 1363 c/c 15010-X) , em 19/12/2016, deve ser responsabilizado o gestor por conta da totalidade destes recursos.
26.	Observe-se que o FNDE, em sua análise, limita-se a citar que o gasto realizado no PEJA 2013 foi de R$ 8.940,56, e que, como não foi executada a meta física, o gestor deveria responder por estes recursos, sendo que as normas permitem a transferência de saldo para exercícios posteriores. Ocorre, entretanto, segundo o SIGPC, que em 2014 as contas foram consideradas adimplentes, mesmo existindo saldo inicial de recursos de cerca de R$ 121 mil, e nenhuma execução registrada no sistema, não se comprovando a devolução da verba ao final do exercício, constando no extrato bancário lançamentos de despesas, concluindo-se que não há acompanhamento da execução dos recursos até o final, por parte do FNDE, até a sua realização integral ou devolução.
27.	No caso, o débito de valores remanescentes nesta TCE foi dispensado na Nota Técnica n. 150/2020 do Fundo, ao argumento de que as normas permitem que os entes federados prorroguem os recursos não executados para o ano seguinte. Todavia, se, no ano seguinte, não for comprovado o emprego destes recursos, ou as contas forem colocadas em situação de adimplência, perde-se de vista qualquer eventual saque, pagamento realizado ou devolução de recursos, eis que não há prestação de contas, não se sabendo, ao certo, o destino final da verba.
28.	Tendo em vista que os valores realizados entre 2013 e 2016 ocorreram na gestão do responsável Paulo Tadeu Guedes Estelita, e não se provaram os pagamentos realizados no período, além do que foi efetuado saque na conta do Banco do Brasil de R$ 125.492,18 (agência 1363 c/c 15010-X) , sem qualquer comprovação de uma eventual devolução, conjugados à ausência de cumprimento de metas, atestada pelo FNDE, o valor impugnado nesta TCE deve ser correspondente à totalidade da verba repassada, eis que não foi comprovada a boa e regular aplicação das verbas na prestação de contas.
29.	Observe-se que há evidente indício de que o objeto não foi atingido, em termos de alunos formados pelo EJA, efetuando-se pagamentos de despesas, algumas relacionadas e, outras, não relacionadas ao programa, como o saque em espécie de R$ 125.492,18 no final de 2016, sendo que as despesas realizadas devem comprovadamente se restringir à execução de ações do EJA, conforme art. 14, parágrafo terceiro, da Resolução FNDE 48/2012, devendo-se exigir do responsável o ressarcimento da totalidade do valor recebido, eis que não há comprovação da devolução de recursos ou do alcance das metas.
30.	Saliente-se, outrossim, que, embora a prestação de contas contenha Parecer Conclusivo, consoante verificado no Sistema de Gestão de Conselhos (SIGECON) , do Conselho de Acompanhamento e Controle Social do FUNDEB, pela sua aprovação, ela não deve ser aprovada, uma vez não comprovada a boa e regular aplicação dos recursos, nos termos analisados por esta instrução técnica.
Da defesa do responsável Paulo Tadeu Guedes Estelita
31.	O responsável apresentou defesa singela à peça 28, limitando-se a informar ao Tribunal, em 8/10/2019, mediante Ofício encaminhado, a apresentação da prestação de contas do PEJA 2013 no SIGPC, expondo grandes dificuldades para à elucidação de todos os questionamentos, no tocante à localização das despesas comprobatórias para apresentação ao CACS-FUNDEB, e disponibilização dos extratos de conta corrente e aplicação financeira por parte do Banco do Brasil.
32.	Neste caso, em que se verificam irregularidades na execução física e financeira do PEJA 2013, verificando-se que os recursos permaneceram, na sua maior parte, aplicados no mercado financeiro entre 2013 e 2016, sendo a verba remanescente integralmente sacada no final deste último exercício, deve-se imputar ao ex-Prefeito responsável a responsabilidade pelo ressarcimento da totalidade dos recursos repassados ao município, eis que não houve comprovação de alcance de metas, nem comprovação da devolução dos recursos, nem mesmo apresentação de defesa ou razões de justificativa.
33.	Em consulta aos sistemas corporativos do instaurador (SiGPC) , realizada em 30/9/2020, verifica-se que as contas continuam inadimplentes (peça 45) .
34.	Por seu turno, especificamente no que se refere à irregularidade consistente na omissão no dever de prestar contas, observa-se que o ato que ordenou a citação e a audiência se deu em 10/9/2019 (peça 25) , a citação e a audiência do responsável Paulo Tadeu Guedes Estelita foram realizadas por meio do Ofício 8193/2019-TCU/Secex-TCE (peça 26) , o qual foi efetivamente recebido no domicílio do responsável em 20/9/2019, conforme atesta o AR (peça 27) , e a prestação de contas do PEJA 2013 foi enviada ao FNDE, em forma intempestiva, em 2/10/2019 (peça 28, p. 2) , portanto, após a realização da citação e da audiência.
35.	Nesse particular, a jurisprudência do Tribunal é pacífica no sentido de que a citação é o marco temporal a partir do qual a apresentação da prestação de contas não descaracteriza a omissão (Acórdão 162/2019-TCU-Primeira Câmara, Relator: Ministro Bruno Dantas; Acórdão 4816/2017-TCU-Segunda Câmara, Relatora: Ministra Ana Arraes) . Por conseguinte, não foi elidida a omissão original no dever de prestar contas, devendo permanecer essa irregularidade como um dos fundamentos do juízo de mérito das contas do responsável.
36.	Por sua vez, em se tratando de processo em que a parte interessada, apesar de ter comparecido aos autos, não se manifestou concretamente acerca das irregularidades imputadas, não há elementos para que se possa efetivamente aferir e reconhecer a ocorrência de boa-fé na conduta do responsável, podendo este Tribunal, desde logo, proferir o julgamento de mérito pela irregularidade das contas, conforme os termos dos §§ 2º e 6º do art. 202 do Regimento Interno do TCU. (Acórdão 2064/2011-TCU-Primeira Câmara (relator Min. Ubiratan Aguiar) , 6.182/2011-TCU-1ª Câmara (relator Min. Weber de Oliveira) , 4.072/2010-TCU-1ª Câmara (Relator Min. Valmir Campelo) , 1.189/2009-TCU-1ª Câmara (Relator Min. Marcos Bemquerer) , 731/2008-TCU-Plenário (Relator Min. Aroldo Cedraz) .
37.	Dessa forma, o responsável Paulo Tadeu Guedes Estelita deve ser responsabilizado pela totalidade dos valores repassados, devendo as suas contas serem julgadas irregulares, condenando-o ao débito apurado e aplicando-lhe a multa prevista no art. 57 da Lei 8.443/1992.
Prescrição da Pretensão Punitiva
38.	Vale ressaltar que a pretensão punitiva do TCU, conforme Acórdão 1441/2016-TCU-Plenário, Relator Min. Benjamin Zymler, que uniformizou a jurisprudência acerca dessa questão, subordina-se ao prazo geral de prescrição indicado no art. 205 do Código Civil, que é de dez anos, contado da data de ocorrência da irregularidade sancionada, nos termos do art. 189 do Código Civil, sendo este prazo interrompido pelo ato que ordenar a citação, a audiência ou a oitiva do responsável.
39.	No caso em exame, não ocorreu a prescrição, uma vez que a irregularidade sancionada ocorreu em 4/8/2015, e o ato de ordenação da citação ocorreu em 10/9/2019 (peça 25) .
Cumulatividade de multas
40.	Quanto à possibilidade de aplicação cumulativa das multas dos arts. 57 e 58, inciso I, da Lei 8.443/1992, ainda que seja adequada a realização de citação e audiência do responsável, por força do disposto no art. 209, § 4º, do Regimento Interno do TCU, o Tribunal reconhece que existe relação de subordinação entre as condutas de "não comprovação da aplicação dos recursos" e de "omissão na prestação de contas", sendo a primeira consequência da segunda, o que enseja, na verificação das duas irregularidades, a aplicação da multa do art. 57, com o afastamento da multa do art. 58, inciso I, em atenção ao princípio da absorção (Acórdão 9579/2015-TCU-Segunda Câmara, Relator Min. Vital do Rêgo; Acórdão 2469/2019-TCU-Primeira Câmara, Relator Min. Augusto Sherman) .
41.	Conforme leciona Cezar Bitencourt (Tratado de Direito Penal: parte geral - 8ª Edição - São Paulo: Saraiva, 2003. Pg. 565) , na absorção, " (...) a pena do delito mais grave absorve a pena do delito menos grave, que deve ser desprezada". No caso concreto, a "omissão no dever de prestar contas", embora seja uma irregularidade autônoma, funciona como fase ou meio para a consecução da "não comprovação da aplicação dos recursos", havendo clara relação de interdependência entre essas condutas. Dessa forma, recaindo as duas ocorrências num mesmo gestor, deve prevalecer a pena do delito mais grave, qual seja, a multa do art. 57, da Lei 8.443/1992.
42.	Cumpre observar, ainda, que a conduta do responsável, consistente nas irregularidades de "não comprovação da boa e regular aplicação dos recursos federais repassados em face da omissão no dever de prestar contas", e "não cumprimento do prazo para apresentação de prestação de contas", configura violação não só às regras legais, mas também aos princípios basilares da administração pública, eis que, em última análise, ocorre o comprometimento da necessária satisfação à sociedade sobre o efetivo emprego dos recursos públicos postos à disposição da municipalidade, por força do instrumento de repasse em questão.
43.	Nesses casos, em que fica evidente a falta de transparência e lisura, não há como afastar as suspeitas sempre presentes de que a totalidade dos recursos públicos federais, transferida ao município, tenha sido integralmente desviada, em prol de gestor ímprobo, ou de pessoas por ele determinadas, a revelar grave inobservância de dever de cuidado no trato com a coisa pública, isto é, ato praticado com culpa grave, pois, na espécie, a conduta do responsável se distancia daquela que seria esperada de um administrador público minimante diligente, num claro exemplo de erro grosseiro a que alude o art. 28 do Decreto-lei 4.657/1942 (Lei de Introdução às Normas do Direito Brasileiro) , incluído pela Lei 13.655/2018 (Acórdão 1689/2019-TCU-Plenário, Relator Min. Augusto Nardes; Acórdão 2924/2018-TCU-Plenário, Relator Min. José Mucio Monteiro; Acórdão 2391/2018-TCU-Plenário, Relator Min. Benjamin Zymler) .
CONCLUSÃO
44.	Em face da análise promovida na seção "Exame Técnico", verifica-se que o responsável Paulo Tadeu Guedes Estelita não logrou comprovar a boa e regular aplicação dos recursos, considerando o não alcance de metas do PEJA 2013 e a não comprovação da devolução dos recursos. Ademais, inexistem nos autos elementos que demonstrem a boa-fé do responsável ou a ocorrência de outras excludentes de culpabilidade.
45.	Dessa forma, identificado dano ao erário, deve se instaurar e julgar o processo de tomada de contas especial para responsabilizar seus agentes causadores, respeitando o direito ao contraditório e à ampla defesa, independentemente de quando ocorreram os atos impugnados.
46.	Verifica-se também que não houve a prescrição da pretensão punitiva, conforme análise já realizada.
47.	Tendo em vista que não constam dos autos elementos que permitam reconhecer a boa-fé do responsável, sugere-se que as suas contas sejam julgadas irregulares, nos termos do art. 202, § 6º, do Regimento Interno do TCU, com a imputação do débito atualizado monetariamente e acrescido de juros de mora, nos termos do art. 202, § 1º do Regimento Interno do TCU, descontado o valor eventualmente recolhido, com a aplicação da multa prevista no art. 57 da Lei 8.443/1992.
48.	Por fim, como não houve elementos que pudessem modificar o entendimento acerca das irregularidades em apuração, mantém-se a matriz de responsabilização presente na peça 21.
PROPOSTA DE ENCAMINHAMENTO
49.	Diante do exposto, submetemos os autos à consideração superior, propondo ao Tribunal:
a)	rejeitar as alegações de defesa do responsável Paulo Tadeu Guedes Estelita (CPF: XXX.321.894-XX) ;
b)	julgar irregulares, nos termos dos arts. 1º, inciso I, 16, inciso III, alíneas "a", "b" e "c", da Lei 8.443/1992, c/c os arts. 19 e 23, inciso III, da mesma Lei, as contas do responsável Paulo Tadeu Guedes Estelita (CPF: XXX.321.894-XX) , condenando-o ao pagamento das importâncias a seguir especificadas, atualizadas monetariamente e acrescidas dos juros de mora, calculadas a partir das datas discriminadas até a data da efetiva quitação do débito, fixando-lhe o prazo de quinze dias, para que comprove, perante o Tribunal, o recolhimento das referidas quantias aos cofres do Fundo Nacional de Desenvolvimento da Educação, nos termos do art. 23, inciso III, alínea "a", da citada lei, c/c o art. 214, inciso III, alínea "a", do Regimento Interno do TCU.  
Débitos relacionados ao responsável Paulo Tadeu Guedes Estelita (CPF: XXX.321.894-XX) :
	Data de ocorrência
	Valor histórico (R$) 

	28/12/2012
	63.739,30

	6/8/2013
	63.739,30

c)	aplicar ao responsável Paulo Tadeu Guedes Estelita (CPF: XXX.321.894-XX) , a multa prevista no art. 57 da Lei 8.443/1992 c/c o art. 267 do Regimento Interno do TCU, fixando-lhe o prazo de quinze dias, a contar da notificação, para que comprove, perante o Tribunal (art. 214, III, alínea "a", do Regimento Interno do TCU) , o recolhimento da dívida aos cofres do Tesouro Nacional, atualizada monetariamente desde a data do acórdão que vier a ser proferido por este Tribunal até a data do efetivo recolhimento, se paga após o vencimento, na forma da legislação em vigor;
d)	autorizar, desde logo, a cobrança judicial das dívidas, caso não atendida a notificação, na forma do disposto no art. 28, inciso II, da Lei 8.443/1992;
e)	autorizar também, desde logo, se requerido, com fundamento no art. 26, da Lei 8.443, de 1992, c/c o art. 217, §§ 1º e 2º do Regimento Interno do TCU, o parcelamento da (s) dívida (s) em até 36 parcelas, incidindo, sobre cada parcela, corrigida monetariamente, os correspondentes acréscimos legais, fixando-lhe o prazo de quinze dias, a contar do recebimento da notificação, para comprovar, perante o Tribunal, o recolhimento da primeira parcela, e de trinta dias, a contar da parcela anterior, para comprovar os recolhimentos das demais parcelas, devendo incidir, sobre cada valor mensal, atualizado monetariamente, os juros de mora devidos, no caso do débito, na forma prevista na legislação em vigor, alertando o responsável de que a falta de comprovação do recolhimento de qualquer parcela importará o vencimento antecipado do saldo devedor, nos termos do § 2º do art. 217 do Regimento Interno deste Tribunal;
f)	esclarecer ao responsável Paulo Tadeu Guedes Estelita (CPF: XXX.321.894-XX) que, caso se demonstre, por via recursal, a correta aplicação dos recursos, mas não se justifique a omissão da prestação de contas, o débito poderá ser afastado, mas permanecerá a irregularidade das contas, dando-se ensejo à aplicação da multa prevista no art. 58, inciso I, da Lei 8.443/1992;
g)	enviar cópia do Acórdão a ser prolatado à Procuradoria da República no Estado do Pernambuco, nos termos do § 3º do art. 16 da Lei 8.443/1992, c/c o § 7º do art. 209 do Regimento Interno do TCU, para adoção das medidas cabíveis;
h)	enviar cópia do Acórdão que vier a ser proferido ao Fundo Nacional de Desenvolvimento da Educação e ao responsável, para ciência;
i)	informar à Procuradoria da República no Estado do Pernambuco, ao Fundo Nacional de Desenvolvimento da Educação e ao responsável que a presente deliberação, acompanhada do Relatório e do Voto que a fundamenta, está disponível para a consulta no endereço www.tcu.gov.br/acordaos, além de esclarecer que, caso requerido, o TCU poderá fornecer sem custos as correspondentes cópias, de forma impressa; e
j)	informar à Procuradoria da República no Estado do Pernambuco que, nos termos do parágrafo único do art. 62 da Resolução TCU 259/2014, os procuradores e membros do Ministério Público credenciados nesta Corte podem acessar os presentes autos de forma eletrônica e automática, ressalvados apenas os casos de eventuais peças classificadas como sigilosas, as quais requerem solicitação formal."
Em seu parecer (peça 49) , transcrito parcialmente a seguir, o representante do Ministério Público junto ao TCU manifestou a sua concordância com a proposta alvitrada pela unidade técnica:
"2.	Dando cumprimento a despacho de Vossa Excelência (peça 25) , a unidade instrutiva promoveu a citação do responsável, pelo valor histórico de R$ 127.478,60, fundamentada na ausência de comprovação da regular aplicação dos recursos, em face da omissão no dever de prestar contas (peças 26 e 27) . Na mesma ocasião, efetivou a audiência do responsável, baseada descumprimento do prazo originalmente estipulado para a referida prestação de contas.
3.		Em suas alegações de defesa (peça 28) , o responsável se limita a informar que elaborou a prestação de contas do Peja/2013 no Sistema Integrado de Gestão de Prestação de Contas - SIGPC e a entregou, em 2/10/2019, ao Fundo Nacional de Desenvolvimento da Educação. 
4.		Examinando a referida prestação de contas, constato que o responsável apresentou prestação de contas de recursos da ordem de R$ 8.940,56, ou seja, dos valores que foram exclusivamente gastos em 2013 (peça 30, p. 5, 6 e 8) . O Demonstrativo de Receita e Despesa dessa prestação de contas informa que o saldo a reprogramar para o exercício seguinte foi de R$ 121.036,66 (peça 30, p. 4) .
5.		O extrato bancário inserto na peça 7 indica que os recursos do Peja/2013 foram aplicados no mercado financeiro desde as datas em que foram creditados na conta da Prefeitura e que diversas 'transferências on line' foram efetuadas entre 13/3/2014 e 26/2/2016. Em 19/12/2016, foi realizado pagamento no valor de R$ 125.492,18, pagamento esse que, aparentemente, esgotou os recursos em questão. Os valores do Peja/2013, portanto, foram gastos ao longo dos exercícios de 2013 a 2016.
6.		Conquanto tenha sido citado pela totalidade do valor repassado, o responsável, em sua prestação de contas, apresentou documentos relacionados tão somente aos pagamentos efetuados em 2013, ou seja, não aduziu documentos e comprovantes relativos às despesas realizadas entre 2014 e 2016 (peças 22, p. 5; e 26) . 
7.		Ademais, as despesas realizadas em 2013, no montante de R$ 8.940,56, foram impugnadas pelo FNDE. Isso porque, tanto a Nota Técnica 151/2020/COEJA/DPD/SEB/SEB quanto a Nota Técnica 1930312/2020/DAESP/COPRA/CGAPC/DIFIN opinam no sentido do não cumprimento das metas físicas estipuladas, persistindo prejuízo no importe de R$ 8.940,56 (peças 39, p. 2; 40, p. 3) .
8.		Por todo o exposto, este membro do Ministério Público de Contas manifesta concordância com a proposta da unidade instrutiva, consignada na peça 46, p. 7-8, no sentido do julgamento pela irregularidade das contas do responsável, condenando-o pelo total repassado pelo FNDE e aplicando-lhe a multa prevista no art. 57 da Lei 8.443/1992, sem prejuízo da efetivação das comunicações pertinentes."
É o relatório.

não há

Procurador Sergio Ricardo Costa Caribé.

TOMADA DE CONTAS ESPECIAL. PROGRAMA DE APOIO AOS SISTEMAS DE ENSINO PARA ATENDIMENTO À EDUCAÇÃO DE JOVENS E ADULTOS - PEJA. RECURSOS FEDERAIS TRANSFERIDOS AO MUNICÍPIO DE VICÊNCIA/PE NO EXERCÍCIO DE 2013. NÃO COMPROVAÇÃO DA SUA REGULAR APLICAÇÃO. OMISSÃO NO DEVER DE PRESTAR CONTAS. CITAÇÃO E AUDIÊNCIA. ENCAMINHAMENTO EXTEMPORÂNEO DA PRESTAÇÃO DE CONTAS. REJEIÇÃO DOS ELEMENTOS DE DEFESA APRESENTADOS. CONTAS IRREGULARES. DÉBITO. MULTA.

TOMADA DE CONTAS ESPECIAL (TCE)

Secretaria de Controle Externo de Tomada de Contas Especial (SecexTCE).

Trata-se de tomada de contas especial instaurada pelo Fundo Nacional de Desenvolvimento da Educação (FNDE) contra o Sr. Paulo Tadeu Guedes Estelita, ex-prefeito do Município de Vicência/PE (gestão 2013-2016) , em razão da omissão no dever de prestar contas dos recursos repassados ao referido ente federado para a execução do Programa de Apoio aos Sistemas de Ensino para Atendimento à Educação de Jovens e Adultos (Peja) no exercício de 2013.
O programa tem por objetivo ampliar a oferta de vagas na educação fundamental pública, em cursos presenciais, por meio de assistência financeira de caráter suplementar, mediante transferências automáticas aos sistemas de ensino estaduais, municipais e distrital, para atender aos jovens e adultos que não tiveram acesso ao ensino ou não concluíram a escolarização em idade própria e que estejam fora da escola. 
Para a execução do Peja/2013, foi repassado ao município o montante de R$ 127.478,60. 
Na fase externa desta tomada de contas especial, foi promovida a citação do ex-prefeito em decorrência da ausência de comprovação da boa e regular aplicação dos recursos recebidos no âmbito do aludido programa, tendo em vista a omissão no dever de prestar contas. O débito pelo qual o responsável foi citado corresponde à integralidade dos recursos transferidos. Também foi realizada a sua audiência em função do descumprimento do prazo originalmente estipulado para a prestação de contas, findado em 3/8/2015 (peça 26) .
Após o prazo concedido para apresentação de defesa, o ex-prefeito encaminhou a manifestação acostada à peça 28, por meio da qual informou ter prestado contas do Peja/2013 no Sistema de Gestão de Prestação de Contas (SIGPC) . Cabe registrar que a prestação de contas ocorreu somente após o recebimento do ofício citatório.
Em seguida, foi promovida diligência ao FNDE (peça 36) , com a finalidade de obter informações sobre a pertinência e a possibilidade de os documentos oferecidos pelo responsável servirem de subsídio ao exame de mérito por parte do TCU.
Em resposta, o FNDE encaminhou os seguintes documentos:
Nota Técnica 151/2020/COEJA/DPD/SEB/SEB, emitida pelo Ministério da Educação (MEC) , sobre o atingimento das metas (peça 40) ; e
Nota Técnica 1930312/2020/DAESP/COPRA/CGAPC/DIFIN, elaborada pelo FNDE, sobre a análise financeira (peça 39) .
A análise efetuada pelo MEC trouxe as seguintes conclusões:
de acordo com os arts. 14, § 12, da Resolução CD/FNDE 48/2012, 15, § 4º, da Resolução CD/FNDE 48/2013, e 12, parágrafo único, da Resolução 5/2017, os entes federados ficam autorizados a realizar a reprogramação dos saldos de recursos financeiros para utilização no exercício subsequente nas despesas previstas no âmbito do Peja;
a partir dessa possibilidade de reprogramação dos recursos financeiros de um ano para o outro, a análise do cumprimento do objeto também é automaticamente reprogramada, sendo computados no cálculo da meta física apenas os recursos que foram, de fato, utilizados no exercício;
considerando os recursos do Peja efetivamente executados pelo Município de Vicência/PE no exercício de 2013 (R$ 8.940,56) e o valor estimado por aluno (R$ 1.777,38) , a meta física ajustada para aquele ano passou a ser de 5 (cinco) novos alunos na modalidade de educação de jovens e adultos (EJA) ; e
consoante as bases da Sinopse Estatística da Educação Básica do INEP, não foram declaradas novas matrículas de alunos de EJA na municipalidade naquele ano. Pelo contrário, foi constatada uma redução na quantidade de matrículas, passando de 761, em 2012, para 652, em 2013. Desse modo, a meta física foi considerada não alcançada.
Por sua vez, a análise financeira realizada pelo FNDE concluiu pela impugnação de todos os dispêndios liquidados no exercício de 2013, em função do não atingimento da meta física. Desse modo, embora houvessem sido transferidos R$ 127.478,60 ao município naquele ano, o referido fundo, ao examinar especificamente a prestação de contas referente a 2013, sugeriu a imputação de débito no montante de apenas R$ 8.940,56.
Ao analisar os elementos de defesa e a documentação encaminhada pelo FNDE, a SecexTCE e o MPTCU emitiram pareceres convergentes (peças 51 a 54) , concluindo que:
não houve comprovação da execução física referente às despesas executadas em 2013 (R$ 8.940,56) , tendo em vista o não cumprimento das metas estipuladas;
em relação ao saldo reprogramado para 2014, o extrato bancário inserto à peça 7 indica que houve: diversas transferências online de pequenos valores de 13/3/2014 a 26/2/2016; e pagamento por saque, via sistema de autoatendimento do Banco do Brasil, no valor de R$ 125.492,18, em 19/12/2016, isto é, ao final do mandato do responsável, o que teria esgotado os recursos na conta bancária em questão; 
não houve, em relação a 2014, qualquer execução registrada, via prestação de contas, no SIGPC. Logo, não restaram demonstrados o alcance das metas reprogramadas, a regularidade na utilização integral dos recursos repassados e nem a sua devolução ao término do exercício, não se sabendo, ao certo, qual foi o real destino dessa verba; e
conquanto tenha sido citado pela totalidade do valor repassado, o defendente limitou-se a apresentar documentos relacionados aos pagamentos efetuados em 2013, ou seja, não forneceu comprovação das despesas realizadas de 2014 a 2016.
Assim, a unidade instrutiva formulou proposta no sentido de julgar irregulares as contas do responsável, condenando-o em débito pela integralidade dos recursos transferidos e aplicando-lhe a multa prevista no art. 57 da Lei 8.443/1992. Registro que tal proposta contou com anuência do Parquet de Contas.
Feito o resumo dos fatos, passo a decidir.
II
Inicialmente, acolho os pareceres convergentes da unidade técnica e do MPTCU, cujos fundamentos incorporo como razões de decidir, sem prejuízo de expor os seguintes comentários adicionais.
Quanto à parcela de recursos efetivamente despendida no exercício de 2013 (R$ 8.940,56) , verifico que o município de Vicência/PE não logrou comprovar o atendimento da meta estabelecida, nem mesmo de maneira parcial. Isso porque a meta previa a matrícula de 5 (cinco) novos alunos na modalidade EJA, sendo que, na realidade, houve redução do número de alunos inscritos no programa.
É importante relembrar que os recursos do Peja têm por objetivo ampliar a oferta de vagas na educação fundamental pública em cursos presenciais, por meio de assistência financeira de caráter suplementar, para atender aos jovens e adultos que não tiveram acesso ao ensino ou não concluíram a escolarização em idade própria e que estejam fora da escola.
Segundo consta da referida nota:
"As adesões ao PEJA foram realizadas por meio do Sistema Integrado de Monitoramento do Ministério da Educação (SIMEC) . Dessa maneira, os entes federados informavam a quantidade de jovens e adultos fora das escolas que pretendiam matricular em suas redes públicas de ensino. Diante de suas possibilidades orçamentárias e financeiras, o MEC transferiu recursos para os entes que aderiram, a fim de apoiá-los em relação aos novos alunos que retornariam aos estudos, uma vez que estes não seriam custeados com recursos do Fundo de Manutenção e Desenvolvimento do Ensino Fundamental e de Valorização do Magistério (Fundeb) , no ano de inclusão."
Não se pode negar que o desatendimento das metas físicas do Peja pode, eventualmente, estar associado a fatores externos e alheios ao poder público, como a concretização do interesse e da demanda pelos beneficiários inicialmente estimados. 
Justamente por isso, o MEC, mediante a Nota Técnica 1/2019/ADM/CGPG/SEMESP/CGPG/SEMESP/SEME, ratificada pela Nota Técnica 98/2019/CTTEBI/DPR/SEB/SEB, estabeleceu uma espécie de escalonamento quanto ao percentual de execução física apto a ensejar a obrigação de ressarcimento, a qual somente ocorreria se o percentual de atendimento ficasse abaixo de 50% (peça 47, p. 28-33, TC Processo 028.312/2019-8) .
Conforme detalhado nessas notas, o resultado atinente à análise da meta física dos recursos do Peja está sujeito às seguintes possibilidades:
"1. Aprovado, caso o Resultado seja igual ou superior a 75% da Meta Física;
2. Aprovado com ressalvas, caso o Resultado seja inferior a 75%, porém maior ou igual a 50% da Meta Física;
3. Aprovado parcialmente, caso o Resultado seja inferior a 50%, porém maior ou igual a 25% da Meta Física; e
4. Reprovado, caso o Resultado seja inferior a 25% da Meta Física".
No caso em tela, em que houve redução do valor das matrículas no programa, desacompanhada de qualquer justificativa, julgo impositiva a devolução dos valores efetivamente despendidos no âmbito do Peja/2013 naquela municipalidade, haja vista os parâmetros supramencionados e a expressa dicção do art. 14, § 16, da Resolução CD/FNDE 48/2012:
"§ 16. Sem prejuízo das demais sanções legais cabíveis e da obrigação de reparar os danos porventura existentes em razão do não cumprimento das obrigações estabelecidas nesta resolução, o ente federado deverá devolver ao FNDE os valores relativos à:
a) não execução de parte ou de todo o objeto desta Resolução".
Em relação ao saldo reprogramado para o exercício subsequente, tampouco restou comprovada a regularidade em suas execuções física e financeira.
Como bem mencionado nos pareceres antecedentes, embora o ex-prefeito tenha sido citado em decorrência da ausência de demonstração da regular aplicação da totalidade dos recursos transferidos ao município (R$ 63.739,30, em 28/12/2012, e R$ 63.739,30, em 6/8/2013) , ele limitou-se a informar a este Tribunal que encaminhou, via SIGPC, a prestação de contas das despesas realizadas no exercício de 2013 (R$ 8.940,56) e que, em razão do longo lapso temporal, encontrou grandes dificuldades na reunião dos elementos necessários para sanear a irregularidade.
Assim, o responsável deixou de apresentar documentos que comprovassem a regularidade das despesas efetuadas com o restante dos recursos repassados ao município.
Conforme comentado anteriormente, o extrato bancário juntado à peça 7 demonstra que houve transferências online de pequenos valores de 13/3/2014 a 26/2/2016, para as quais o ex-prefeito não forneceu os documentos comprobatórios que justificassem a sua conformidade perante as normas de regência do programa.
O referido extrato também registra um último pagamento, realizado em 19/12/2016, via sistema de autoatendimento do Banco do Brasil, no valor de R$ 125.492,18. Ou seja, a maior parte do valor repassado ao ente federado, acrescida dos rendimentos de aplicação financeira, foi integralmente resgatada ao final do mandato do responsável, sem haver qualquer identificação do destinatário final desse pagamento.
Desse modo, além de não ter sido comprovado o atingimento das metas físicas do programa, não houve a demonstração do nexo de causalidade entre os recursos repassados e as despesas realizadas.
Cabe acrescentar, ainda, que, em consulta ao SIGPC, verifiquei que não houve, até o momento, envio dos documentos relativos à prestação de contas do Peja/2014, os quais deveriam conter os elementos que corroborassem a regular aplicação do saldo reprogramado advindo do exercício anterior. Tampouco há registros de eventuais prestações de contas do programa em relação aos exercícios de 2015 e 2016. Por conseguinte, passados aproximadamente 8 anos desde a transferência dos recursos federais, não foram apresentadas, por meio do referido sistema, as informações e os documentos necessários para comprovar a conformidade na utilização desse saldo.
Quanto à irregularidade concernente à prestação de contas intempestiva, considero que o ex-prefeito não trouxe justificativas capazes de elidi-la ou de afastar a sua responsabilidade. 
Rememoro que a efetiva prestação de contas das despesas realizadas em 2013 ocorreu apenas após a promoção da sua citação e audiência nestes autos. Nesse particular, a jurisprudência do Tribunal é pacífica no sentido de que a citação é marco temporal a partir do qual a apresentação da prestação de contas não descaracteriza a omissão propriamente dita, devendo permanecer essa irregularidade como um dos fundamentos do juízo de mérito relativo às contas do responsável. Nesse sentido, cito, como exemplo, os Acórdão 162/2019-TCU-Primeira Câmara, 438/2016-2ª Câmara e 5.773/2015-1ª Câmara.
No tocante ao exame da culpabilidade, não há nos autos elementos que possam sugerir a presença de circunstâncias práticas que tenham limitado ou impedido a atuação do agente em conformidade com a lei. Ao meu sentir, o ex-prefeito tinha a possibilidade e o dever de conhecer a ilicitude de seus atos e evitar o seu cometimento, já que as condições para o cumprimento do dever de prestar contas e da correta utilização dos valores transferidos no âmbito do Peja estão expressamente previstas nas normas de regência.
Portanto, não havendo nos autos elementos que possam comprovar a regularidade na aplicação da totalidade dos recursos transferidos ou permitir a conclusão pela boa-fé, aquiesço ao encaminhamento alvitrado pela unidade técnica e pelo MPTCU no sentido de julgar irregulares as contas do responsável, condenando-o ao pagamento do débito pela totalidade dos recursos repassados e aplicando-lhe a multa prevista no art. 57 da Lei 8.443/1992, a qual, em razão do nível de gravidade das irregularidades identificadas e do grau de culpabilidade do agente, fixo em 50% do débito a ele imputado, monetariamente corrigido até esta data.
Ante o exposto, voto por que o Tribunal aprove o acórdão que ora submeto à apreciação deste Colegiado.
TCU, Sala das Sessões, em 14 de setembro de 2021.
BENJAMIN ZYMLER 
Relator